【裁判字號】    97,台上,1147
【裁判日期】    970320
【裁判案由】    強盜
【裁判全文】
最高法院刑事判決            九十七年度台上字第一一四七號
上  訴  人  甲○○
                    10號（另案在台灣嘉義戒治所執行）
上列上訴人因強盜案件，不服台灣高等法院台南分院中華民國九
十六年十一月八日第二審判決（九十六年度上訴字第九八四號，
起訴案號：台灣台南地方法院檢察署九十六年度偵字第二九九一
號），提起上訴，本院判決如下：
    主  文
原判決關於甲○○部分撤銷，發回台灣高等法院台南分院。
    理  由
本件原判決認定上訴人甲○○有其事實欄所載之犯行，因而維持
第一審論以上訴人共同意圖為自己不法之所有，攜帶兇器，於夜
間侵入住宅，以強暴、脅迫至使不能抗拒而取他人之物罪（累犯
），量處有期徒刑八年之判決，駁回上訴人在第二審之上訴；固
非無見。
惟查：(一)、被告以外之人於審判外之言詞或書面陳述，為學理上
所稱之「傳聞證據」，依刑事訴訟法第一百五十九條第一項之規
定，原則上固無證據能力。但若符合同法第一百五十九條之一至
第一百五十九條之五所規定之情形之一者（即傳聞法則例外之情
形），仍例外賦予其證據能力。又同法第一百五十九條之五第一
項關於當事人同意傳聞證據作為證據，及同條第二項視為有前項
同意之規定，僅係法律容許傳聞證據例外具有證據能力情形之一
，非謂傳聞證據必須一律經當事人同意，或必須當事人代理人、
或辯護人均不爭執其證據能力，始能例外賦予其證據能力。縱當
事人於審判程序中不同意將該項傳聞證據作為證據，或當事人、
代理人或辯護人於言詞辯論終結前對於該傳聞證據聲明異議，惟
法院若認為該項傳聞證據符合同法第一百五十九條之一至第一百
五十九條之四所規定之例外情形之一者，仍非絕對不得採為證據
。原判決理由壹（程序方面）之四內謂「查告訴人林壽長於警詢
所為之證述，係屬被告以外之人於審判外所為之陳述，被告於本
院爭執其證據能力，依上開法條規定，該警訊（筆錄）自無證據
能力」云云（見原判決第五頁第六至九行）。其並未審酌及說明
林壽長前揭於審判外之陳述（即警詢時之陳述），是否具有同法
第一百五十九條之一至第一百五十九條之四所規定傳聞法則例外
情形之一，僅以上訴人於原審爭執其證據能力，即認為無證據能
力，尚嫌理由不備。(二)、被告以外之人於偵查中向檢察官所為之
陳述，除顯有不可信之情況者外，得為證據，刑事訴訟法第一百
五十九條之一第二項定有明文。本件上訴人於檢察官偵查中所為
之陳述，其內容有關於其自己犯罪之自白，亦有關於共犯朱智賢
及方仕億參與犯罪之陳述（見九十六年度偵字第二九九一號卷第
九、十、五十六、五十七頁）。其中關於其自己犯罪之自白及朱
智賢參與共犯之陳述部分，其證據能力之有無，固應依上述規定
及其他相關法律之規定加以判斷，但其陳述內容若與方仕億無關
，即與有無賦予「方仕億」行使反對詰問權之機會無涉，其證據
能力自不因此而受影響。原判決僅以上訴人於偵查中所為之陳述
雖經具結，但未賦予方仕億行使反對詰問權之機會，遽謂其全部
不具有證據能力（見原判決第四頁倒數第六行至倒數第三行），
而未詳細區分其於偵查中何種部分之陳述不具有證據能力，已嫌
理由欠備。且方仕億之選任辯護人吳永茂律師於第一審對於上訴
人在偵查中經具結之陳述部分，已表示不爭執其證據能力（見一
審卷第一三一頁）；而第一審法院於審判期日又已賦予方仕億及
其選任辯護人吳永茂律師對於上訴人行使反對詰問權之機會，有
第一審審判筆錄可稽（見一審卷第一三七至一三九頁）。則上訴
人於偵查中關於方仕億參與犯罪部分之陳述，既經第一審法院賦
予方仕億及其辯護人對上訴人行使反對詰問權之機會，則依上揭
規定，除顯有不可信之情況者外，自非不得作為證據。乃原判決
卻以上訴人於偵查中之陳述，並未賦予「方仕億」行使反對詰問
權之機會，而謂其不具有證據能力，其論斷亦非適法。又上訴人
於檢察官偵訊時亦陳稱：「他（指方仕億）知道我們要搶奪，而
且就在旁邊等我們，後來他也跟著我們車子走，要說不知道說不
過去，我叫他認罪，他不願意」、「（你們三人原來在車上就有
談到搶奪被害人的事，方仕億他知道嗎？）他都知道，我帶槍他
也知道，我們是同時由嘉義出發的，而且在車上一個多小時，他
不可能不知道」等語（見九十六年度偵字第二九九一號卷第五十
六、五十七頁）。原判決對於上訴人前揭陳述是否可信，並未加
以審究及說明，遽認方仕億未參與本件強盜犯行，非無可議。(三)
、刑法上強盜罪（包括加重強盜罪），係以意圖為自己不法之所
有，以強暴、脅迫、藥劑、催眠術或他法，至使不能抗拒，而取
他人之物或使其交付，為其構成要件；該罪除對人身自由有所侵
害外，並侵害個人之財產法益；故行為人以前揭非法手段所取得
被害人之物或使其交付之物之具體內容（即種類及數量），為該
罪構成要件之重要內容，有罪判決書對於此項物品之具體內容必
須詳加調查認定記載明白，始足以為論罪科刑之依據。原判決認
定上訴人與朱智賢變更原先竊盜之犯意而起意強盜，分持玩具手
槍及水果刀各一把，以強暴、脅迫之手段，至使被害人林壽長（
下或稱林某）不能抗拒，而由上訴人強取其自用小客車鑰匙後駕
駛該車搭載朱智賢離去等情；而論以同法第三百三十條第一項之
加重強盜罪。惟林壽長於警詢時陳稱：「（你損失多少財物？）
台幣、美金共損失約拾萬元，及一些證件（身分證、健保卡、信
用卡七、八張、台灣銀行提款卡、郵局提款卡約五張、台灣銀行
、中華商銀、京城銀行等支票、公司印章）」、「（６Ｗ－１５
６８車價值多少？）約玖拾萬元，共損失約壹佰萬元」等語（見
警卷第二十五頁）。若其所述屬實，則上訴人除劫得上述自用小
客車一輛外，尚有前揭現金、證件、提款卡及印章等物。究竟林
某前揭所述是否可信？上訴人除盜取林某所有之自用小客車一輛
外，是否併劫得其所有之前揭現金、證件、提款卡及印章？原判
決對此未詳加調查審究明白，遽認上訴人僅劫取林某之自用小客
車一輛，其調查證據未臻週延。(四)、原判決認定上訴人與朱智賢
分持「玩具手槍」及「水果刀」各一把強盜林壽長所有之自用小
客車，認其等犯強盜罪而有刑法第三百二十一條第一項第三款之
攜帶兇器之加重情形，而論以同法第三百三十條第一項之加重強
盜罪。然上訴人於第一審陳稱：伊等於案發當時亦攜帶「長約二
十餘公分之鐵質螺絲起子一支，擬用以破壞汽車鎖頭後偷走」等
語（見一審卷第一四○頁）。其所述如若無訛，該螺絲起子是否
亦屬兇器？此與上訴人犯強盜罪時所攜帶兇器之種類及其數量有
關，原審未一併調查釐清，亦嫌調查未盡。上訴意旨雖未指摘及
此，然以上均係本院得依職權調查之事項，應認原判決關於上訴
人部分有撤銷發回更審之原因。
據上論結，應依刑事訴訟法第三百九十七條、第四百零一條，判
決如主文。
中    華    民    國  九十七  年    三    月   二十   日
                      最高法院刑事第十庭
                          審判長法官  洪  文  章
                                法官  王  居  財
                                法官  郭  毓  洲
                                法官  黃  梅  月
                                法官  邱  同  印
      本件正本證明與原本無異
                                      書  記  官
中    華    民    國  九十七  年    三    月  二十四  日
                                                      Ｑ


司法院資訊處製作；財團法人民間司法改革基金會備份。
